【裁判字號】    86,簡上,172
【裁判日期】    891117
【裁判案由】    給付貨款
【裁判全文】
臺灣新竹地方法院民事判決  八十六年度簡上字第一七二號
    上  訴  人    甲○○
    訴訟代理人    彭火炎律師
                  魏順華律師
    複  代理人    張玉琳律師
    被  上訴人    乙○○      .
    訴訟代理人    周承武律師
    複  代理人    李晉安律師
右當事人間給付貨款事件，上訴人對於中華民國八十六年十月十四日臺灣新竹地方法
院竹北簡易庭八十六年度竹北簡字第一三五號第一審判決提起上訴，本院判決如左：
    主      文
原判決關於命上訴人給付被上訴人超過新台幣壹拾陸萬伍仟玖佰捌拾元及自民國八十
六年五月二十日起至清償日止，按年息百分之五計算之利息部分，及該部分假執行之
宣告，暨訴訟費用之裁判均廢棄。
右廢棄部分，被上訴人在第一審簡易之訴及其假執行之聲請均駁回。
其餘上訴駁回。
第一、二審訴訟費用由上訴人負擔五分之四，餘由被上訴人負擔。
    事      實
一、上訴人方面：
 （一）聲明：(1)求為廢棄原判決，(2)被上訴人在第一審之訴及假執行之聲請均駁回
       。
 （二）陳述：除與原判決記載相同者，茲引用者外，補陳：
       (1)本件被上訴人請求之工資款，乃上訴人於八十三年五月十二日向訴外人何
         清發、何英俊購買坐落新竹縣五峰鄉○○段第二六、二八、四九、六十、
         四六五之三地號土地上，即桃山之杉木，並將砍伐杉木之工作包予被上訴
         人，上訴人欲將砍伐搬運之工作包予被上訴人前，曾請被上訴人估價，被
         上訴人表示上訴人購買之杉木約可砍伐裝載六十台，以一台費用二萬元計
         算，共計需要一二０萬元之費用，上訴人不疑有他，才同意以一二０萬元
         之價格包予被上訴人，但杉木最後僅砍伐裝載四一又二分之一台，顯與當
         初承諾不同，被上訴人當初既承諾上訴人砍運六十台杉木，則其於完成全
         部工作之前，尚難請求上訴人給付全部報酬。
       (2)退而言之，本件縱認上訴人負有給付全部報酬之義務，依被上訴人於其準
         備書狀內自認之事實及其於另刑案之陳述，系爭債務應已清償完畢：查被
         上訴人於原審八十六年七月二十五日提呈之準備書狀內業已自行陳明：「
         被告（即上訴人）並於八四、四、廿四給付第一筆款五十五萬一千二百元
         ，復於八四、五、五給付第二筆款四十四萬八千八百元，合計一百萬元，
         此見協議書之後方記載自明」等語。由其自認內容，可知截至八十四年五
         月五日止上訴人已給付被上訴人一百萬元，次查被上訴人自八十四年五月
         八日起至八十五年二月十五日止又分別給付被上訴人五０００元、五五三
         ０元、二００００元、五０００元、五００００元、一０００００元、一
         二００元、一０００元、二０００元、九０００元、一八七五０元、六０
         ０００元及一０００００元，有卷附結算單各筆金額記錄可稽，上開金額
         與前揭一百萬元合計顯已超過被上訴人所主張之承攬報酬一百二十萬元，
         系爭報酬既經全部清償，則被上訴人再起訴請求工程款二十萬元云云，顯
         無理由。
       (3)被上訴人於本院八十七年度訴字第一七六號刑事偽造文書案件中，法官問
         及：「是否原本預算一二０萬，但最後以壹佰壹拾陸萬元來結尾（提示並
         告以要旨），被上訴人答稱：「是的，本來是一百二十萬元，但最後以壹
         佰壹拾陸萬元來結尾」，問：「契約書（計算書）正確的部分，乙○○三
         個字是否為你所簽的（提示並告以要旨）？答稱：「契約書（計算書）正
         確的部分是我簽的沒錯」，可見兩造已於八十五年四月四日合意以一、一
         六五、九八０元結清本件債務。
  （三）證據：除援用第一審所提證據外，補提：八十七年度訴字第一七六號刑事偽
        造文書案件八十八年十一月二日筆錄影本一份。
二、被上訴人方面：
  （一）聲明：求為駁回上訴。
  （二）陳述：除與原判決記載相同者，茲引用外，補陳：
        (1)上訴人於八十三年五月十三日向訴外人何清發、何英俊購買新竹縣五峰鄉
          地區之杉木，而以一百二十萬元轉由被上訴人負責砍伐，運送至上訴人車
          輛可上下杉木之位置，三方訂有協議書，上訴人並於八十四年四月二十四
          日給付第一筆款五十五萬一千二百元，復於八十四年五月五日給付第二筆
          款四十四萬八千八百元，合計一百萬元，此見協議書之後方記載自明，另
          尾款二十萬元於杉木砍伐運送之工作全部完成時由上訴人支付被上訴人，
          然被上訴人運送完畢後，上訴人則拒絕給付。迨八十四年五月十一日二造
          另訂有貨物買賣契約書，由上訴人向被上訴人訂購杉木，因上訴人前積欠
          被上訴人二十萬元未付，故雙方於貨物買賣契約書第三條約定「另甲方 (
          上訴人)尚欠乙方 (被上訴人)砍伐杉木之工資尾款二十萬元整，乙方 (被
          上訴人) 同意於將該八台車杉木依約交付甲方後，再向甲方收取二十萬元
          正之尾款」，至八十四年月十一日上訴人另行親筆書立憑條稱「杉木八台
          八十四年十月十一日交清楚」，足證被上訴人已履行八十四年五月十日之
          二造訂立之貨物買賣契約所附之條件，則上訴人即應依約給付二十萬之工
          資，惟迄今仍不給付。
        (2)上訴人遲不給付，被上訴人乃於八十六年五月三日以新竹英明街郵局第四
          八五號存證信函催告上訴人，上訴人接獲存證信函後，即於八十五年五月
          八日以同一郵局第五○七號存證信函回覆否認有收受被上訴人所交付之八
          台車之杉木交付，拒絕交付二十萬元，足見上訴人在八十五年五月八日止
          ，二十萬元仍未給付，且上訴人所提出之結算單自第一筆至第廿三筆，其
          記載之時期均在八十四年十月十一日交付八台杉木以前，被上訴人實無由
          給付被上訴人二十萬元，故可以證明該款項，與系爭之二十萬元無關。
        (3)結算單第二頁最後一行記載「八十五年四月四日二人會兆山何清發杉山包
          工金共以上去金清楚，乙○○」該文字並非被上訴人書寫，簽名亦非被上
          訴人筆跡，被上訴人否認其真正，並已提出偽造文書之告訴。
  （三）證據：援用第一審所提證據。
    理      由
一、本件被上訴人起訴主張：伊於八十三年間承攬砍伐上訴人向訴外人何清發、何英
    俊所購買坐落新竹縣五峰鄉地區之杉木，與上訴人約定報酬為一百二十萬元，其
    中一百萬元上訴人已於八十四年四月二十四日、同年五月五日交付完畢，尚欠二
    十萬元報酬未付，兩造於八十四年五月十日另訂貨物買賣契約，約定被上訴人交
    付八台杉木後即給付前開報酬，被上訴人業已於八十四年十月十一日交付八台杉
    木，上訴人迄未給付二十萬元，經被上訴人催討無著，爰提起本訴請求上訴人給
    付二十萬元，及自起訴狀繕本送達之翌日起至清償日止，按年息百分之五計算之
    利息等語。上訴人則以：本件被上訴人請求之工資款，乃上訴人於八十三年五月
    十二日向訴外人何清發購買坐落新竹縣五峰鄉○○段第二六、二八、四九、六十
    、四六五之三地號土地上，即桃山之杉木，並將砍伐杉木之工作以一百二十萬元
    包予被上訴人，上訴人已於八十四年四月廿四日給付第一筆款五十五萬一千二百
    元，復於八十四年五月五日給付第二筆款四十四萬八千八百元，合計一百萬元，
    ，其後被上訴人自八十四年五月八日起至八十五年二月十五日止又陸續給付被上
    訴人二十七萬五千二百八十元，上開金額與前揭一百萬元合計顯已超過被上訴人
    所主張之承攬報酬一百二十萬元，且被上訴人在刑事偽造文書案件中亦自承兩造
    間一百二十萬元之工程款已以一百十六萬五千九百八十元結尾，足認結算單上末
    二行「八十五年四月四日二人會兆山何清發杉木包工金共以上去金清楚，乙○○
    」之記載為真，系爭報酬既經全部清償，則被上訴人再起訴請求工程款二十萬元
    自無理由云云，資為抗辯。
二、本件兩造間之爭點為：(1)系爭一百二十萬元中之承攬報酬，兩造間有無合意以一
    百十六萬元結尾？及(2)上訴人是否已依約清償該二十萬元或十六萬五千九百八十
    九元之承攬報酬尾款？茲分述如下：
    (1)查兩造於八十三年五月十三日訂立協議書，被上訴人以一百二十萬元之代價承
      包上訴人砍伐、運送杉木工作，其付款方式為砍伐全部杉木時支付一筆款項，
      將杉木運送至車輛可上、下運出時交付一筆款項，尾款二十萬元於杉木砍伐、
      運送工作全部完成時始支付之，業據被上訴人提出協議書一份為證，而上訴人
      已依約於八十四年四月二十四日支付被上訴人五十五萬一千二百元，同年五月
      五日支付四十四萬八千八百元，共計一百萬元，並由上訴人在該協議書後方註
      記等情，亦為被上訴人自承，則至八十四年五月五日止，尚有二十萬元尾款未
      支付，嗣於八十四年五月十日上訴人另向被上訴人購買杉木一批，而訂立貨物
      買賣契約書，該契約第三條約定「另甲方（即上訴人）尚欠乙方（即被上訴人
      ）砍伐杉木之工資尾款貳拾萬元整，乙方同意於將該捌台車杉木依約交付甲方
      後，再向甲方收取貳拾萬元正之尾款」，而該八台杉木業於八十四年十月十一
      日交付予上訴人，上訴人並立有憑條一份交被上訴人收執，亦據被上訴人提出
      貨物買賣契約書及憑條各一份為證，堪信為真，則上訴人自有依約給付尾款之
      義務。
    (2)惟查：被上訴人於本院八十七年度訴字第一七六號刑事偽造文書事件中，主張
      上訴人所提出兩造間之結算單上，部分記載為上訴人所偽造，經提出告訴，法
      官於八十八年十一月二日庭訊中問被上訴人：「有關給付工程款，你告甲○○
      那些部分？」其稱：「我告他契約書上所載我跟他包工完工後八十五年四月四
      日要給我二十萬，但甲○○自己簽字據說已還我二十萬元，偽造文書，乙○○
      三個字不是我簽的。」法官問「（提示契約書）那些是假的？」其稱「從二月
      十五日壹拾萬元開始以下所寫的皆不實在。」法官問「乙○○三字確不是你簽
      的？」其稱「確實不是我簽的。」法官問「是否原本預算一百二十萬，最後以
      一百十六萬元付款？」其稱「是的，本來是一百二十萬元，但最後以一百一十
      六萬元來結尾。」法官問「契約書（即計算書）正確的部分乙○○三個字是否
      為你所簽的？（提示告以要旨）」其稱：「契約書（即計算書）正確的部分是
      我簽的沒錯」，由被上訴人之上開陳述可知，被上訴人自承兩造間確有事後合
      意以一百十六萬五千九百八十元了結系爭一百二十萬元之工程款債務，即上訴
      人僅須再付十六萬五千九百八十元尾款即算清償完畢之事實，惟被上訴人主張
      上訴人事後未依約給付，兩造債務並未結清，惟上訴人竟在結算單第二頁下方
      虛偽填載「二月十五日去金壹拾萬元正，合計一、一六五、九八○元，八十五
      年四月四日二人會兆山何清發杉木包工金共以上去金清楚」之記載，並偽造「
      乙○○」簽名，故提起偽造文書之告訴。兩造就系爭承攬報酬爭議，既於事後
      成立以一百十六萬五千九百八十元結尾之和解契約，依民法第七百三十七條規
      定：「和解有使當事人所拋棄之權利消滅及使當事人取得和解契約所訂明權利
      之效力。」則被上訴人僅得依和解內容請求履行，其請求上訴人支付尾款超過
      十六萬五千九百八十元及法定遲延利息之部分，自非正當。
    (3)次查：被上訴人主張上訴人迄未依約支付系爭工程尾款，結算單上所載編號第
      十八至二十四號（即自八十四年五月十一日至同年八月二十三日）支付之款項
      ，與本件無涉，結算單末頁有關兩造業已結算清楚之記載及其簽名均屬偽造，
      而上訴人則辯稱該結算單上之記載係連續記載且金額係逐筆累計，自為本件工
      程款，其至八十五年二月十五日止，已支付被上訴人一百十六萬五千九百八十
      元，被上訴人並於八十五年四月四日與上訴人結算清楚，及簽名於結算單末頁
      ，上訴人已清償完畢云云，並提出協議書及結算單各一份為憑。然依兩造間協
      議書所載及上訴人之主張，上訴人於八十四年五月五日業已支付一百萬元完畢
      ，則依八十四年五月十日之貨物買賣契約書約定，被上訴人於交付八台杉木時
      ，上訴人始須支付系爭尾款，而該八台杉木係八十四年十月十一日始交付上訴
      人，已如前述，則該尾款支付時期應在八十四年十月十一日之後，在此之前上
      訴人並無支付任何款項之義務，而結算單所載八十四年五月十一日至八十四年
      八月二十三日之款項，均在交付八台杉木之前，自付款時間上觀之，已有矛盾
      。且被上訴人曾於八十五年五月三日以新竹英明街郵局第四八五號存證信函催
      告上訴人支付尾款，上訴人接獲存證信函後，即於八十五年五月八日以同一郵
      局第五○七號存證信函回覆：「台端迄今尚未將八台杉木交付，本人端無給付
      二十萬元之義務」，嗣於同月二十四日始再以同一郵局五八六號存證信函答覆
      被上訴人：「台端雖已給付本人八台鐵牛車之杉木，．．．惟本人已於八十五
      年四月四日和台端結算清楚，已給付台端0000000元，經台端具名在案
      ，本人已無積欠台端款項甚明。」有被上訴人在原審提出之存證信函二件在卷
      可稽，參諸系爭尾款之交付依約應在八台車杉木交付後之約定以觀，應以上訴
      人八十五年五月八日存證信函所稱系爭尾款當時尚未給付為可信。又被上訴人
      否認結算單第二頁最後一行記載「八十五年四月四日二人會兆山何清發杉山包
      工金共以上去金清楚，乙○○」之簽名為其本人所為，經本院將該結算單連同
      被上訴人之筆記本、其於郵局及金融機關往來簽名資料一併囑託內政部警政署
      刑事警察局鑑定筆跡是否相符，該局函覆：結算單上「乙○○」簽名字跡與其
      他銀行開戶帳卡取款條上簽名字跡書寫方式不同，有該局八十七年八月十九日
      （八七）刑鑑字第五九三一一號函在卷可按，自無從證明該簽名之真正，被上
      訴人既否認結算單上八十四年五月十一日至八十四年八月二十三日之款項係清
      償本筆債務，及兩造間已結清債務之事實，自應由上訴人負舉證之責任，惟上
      訴人迄未證明上開之事實，所辯已清償完畢云云，自不足採信。
三、按報酬應於工作交付時給付之，無須交付者，應於工作完成時給付之。工作係分
    部交付，而報酬係就各部分定之者，應於每部分交付時，給付該部分之報酬，民
    法第五百零五條定有明文，從而，被上訴人本於承攬關係，請求上訴人給付十六
    萬五千九百八十元及自起訴狀繕本送達之翌日起至清償日止，按年息百分之五計
    算之法定遲延利息，即為正當，應予准許，逾此部分所為請求，為無理由，應予
    駁回。至於被上訴人敗訴部分其假執行之聲請失所附麗，應併予駁回。原審就超
    過上開應准許部分，為上訴人敗訴之判決並為假執行之宣告，自有未洽，上訴意
    旨就此部分指摘原判決不當，求予廢棄改判，為有理由。至於上開應准許部分，
    原審判命上訴人給付，並為假執行之宣告，核無違誤，上訴意旨就此部分仍執陳
    詞，指摘原判決不當，求予廢棄，為無理由，應駁回其上訴。
四、因本案事證已臻明確，兩造其餘主張陳述及所提之證據，均毋庸再予審酌，附此
    敘明。
五、據上論結，本件上訴為一部有理由，一部無理由，依民事訴訟法第四百三十六條
    之一第三項、第四百四十九條第一項、第四百五十條、第七十九條但書，判決如
    主文。
中      華      民      國    八十九    年     十一     月     十七     日
                                        臺灣新竹地方法院民事第二庭
~B審判長法      官  陳國成
~B      法      官  魏瑞紅
~B      法      官  彭洪英
右為正本係照原本作成
本判決不得上訴。
~B      法院書記官  蘇霞
中      華      民      國    八十九    年     十一     月     十八     日


司法院資訊處製作；財團法人民間司法改革基金會備份。
